【裁判字號】    96,訴,1740
【裁判日期】    970116
【裁判案由】    違反政府採購法
【裁判全文】
臺灣臺北地方法院刑事判決              96年度訴字第1740號
公  訴  人  臺灣臺北地方法院檢察署檢察官
被      告  甲○○○○
兼  代表人  丁○○
被      告  純精小吃部
兼  代表人  丙○○
                    寄宜蘭縣羅.
被      告  悟饕美食部礁溪分店
兼  代表人  乙○○
                    寄宜蘭縣羅.
上列被告等因違反政府採購法案件，經檢察官聲請以簡易判決處
刑（96年度偵字第17689號），本院認為不宜以簡易判決處刑（
96 年度簡字第3446號），改依通常程序審理，判決如下：
    主  文
丁○○、丙○○、乙○○共同意圖獲取不當利益，而以協議使廠
商不為價格之競爭，各處有期徒刑柒月，均減為有期徒刑月又
拾伍日，如易科罰金，均以新臺幣壹仟元折算壹日。均緩刑貳年
。
甲○○○○、純精小吃部、悟饕美食部礁溪分店均公訴不受理。
    事  實
一、丁○○為丙○○、乙○○之父，亦為甲○○○○之負責人，
    丙○○則為純精小吃部負責人，乙○○為悟饕美食部礁溪分
    店之負責人（其中甲○○○○、純精小吃部、悟饕美食部礁
    溪分店均為商號，另為不受理諭知，理由詳後）。渠3人於
    民國96年1月間，臺灣鐵路管理局餐旅服務總所（下稱餐旅
    總所）辦理經營池上站月台飯盒叫賣業務標案，丙○○、丁○○分別透過網路及鐵路局招標文告得知上開標案，均有意
    競標，而由丁○○領取標案文件後，丙○○為圖確保有3家
    公司以上參與招標，以使招標機關確能開標決標，並使悟饕
    美食部礁溪分店能順利得標，乃約乙○○參加投標，以達3
    家以上廠商，參與本件標案投標，而與丁○○、乙○○共同
    意圖獲取不當利益（得標月台飯盒叫賣業務），而以協議使
    甲○○○○、純精小吃部不為價格競爭之方法，使開標發生
    不正確結果之犯意聯絡，將標單、文件等交由丙○○處理，
    由丙○○決定投標金額3家廠商之標單金額，丁○○、乙○○並將押標金交由丙○○至郵局購買郵政匯票，一同提出，
    丙○○並將填寫投標金額為甲○○○○新臺幣（下同）388
    萬元、純精小吃部350萬元、悟饕美食部礁溪分店333萬元之
    標單，交由不知情之成年人林峰、吳欣怡投遞，以圖獲取得
    標承包之不當利益。嗣因丙○○未依招標公告規定備妥上開
    3 家廠商之非拒絕往來戶證明，於96年2月1日開標時，由參
    與該次標案之第二月台公司得標，上開3家廠商均因文件未
    齊備而未得標。
二、案經法務部調查局臺北市調查處移送臺灣臺北地方法院檢察
    署檢察官聲請簡易判決處刑，本院認為不宜以簡易判決處刑
    ，改依通常程序審理。
    理  由
壹、有罪部分：
一、證據能力之認定：被告丁○○、丙○○、乙○○對於公訴人
    所提之證據資料及以下本院作為判斷依據之各項證據資料，
    均同意或不爭執其證據能力，本院審酌該等言詞供述及書面
    作成時之情況認為適當，均無不宜作為證據之情事，依刑事
    訴訟法第159條之5規定，均得作為證據。
二、上開犯罪事實，業據被告丁○○、丙○○、乙○○於檢察官
    訊問、本院行準備程序及審理時坦承在卷（見偵查卷第10至
    11頁、本院卷(二)第37、44頁背面），並有被告丁○○、丙○○、乙○○分別於本院審理時以證人地位結證均證稱，甲○○○○、純精小吃部、悟饕美食部礁溪分店均有參加餐旅總
    所96年2月1日開標之池上站月台飯盒叫賣業務標案，於投標
    前3人均知投標金額為何等語（見本院卷(二)第47頁背面至49
    頁），又被告3人投標後因未備妥上開3家廠商之非拒絕往來
    戶證明，而未得標之情形，亦有甲○○○○、純精小吃部及
    悟饕美食部礁溪分店投標信封、標單、營利事業登記證、營
    業人銷售額與稅額申報書（403）、營業稅繳款書、營業稅
    查定課徵（405）核定稅額繳款書、投標廠商印模單、切結
    書、退還押標金申請單、出席代表授權書、96年2月1日交通
    部臺灣鐵路管理局餐旅服務總所開標紀錄、招商經營池上車
    站月台飯盒叫賣業務招標注意事項、合約書等件附卷可稽（
    見調查卷第4至15頁、第21至29頁、第34至42頁、第62至71
    頁）。該等補強證據已足資擔保被告3人所為之上開任意性
    自白之真實性，是本案事證已明確，被告3人犯行均堪認定
    ，應予依法論科。
三、核被告丁○○、丙○○、乙○○所為，係犯政府採購法第87
    條第4項之意圖獲取不當利益，而以協議使廠商不為價格之
    競爭罪。按政府採購法第87條第4項規定「意圖影響決標價
    格或獲取不當利益，而以契約、協議或其他方式之合意，使
    廠商不為投標或不為價格之競爭者，處6月以上5年以下有期
    徒刑，得併科新臺幣1百萬元以下罰金。」，本罪之構成要
    件包括：(1)行為人需有影響決標價格或獲取不當利益之不法
    意圖；(2)行為人需以契約、協議或其他方式之合意作為手段
    ；(3)需達成使廠商不為投標或不為價格之競爭之結果，換言
    之，行為人需有影響決標價格或獲取不當利益之主觀意圖，
    客觀上需以契約、協議或其他方式之合意，藉以達成促使廠
    商不為投標或不為價格競爭之結果，即得成立本罪，又該犯
    罪主體應係指使廠商不為投標或不為價格競爭之人，若僅是
    單純不為投標或不為價格競爭之廠商，應非該條規範主體。
    再者，所謂「使廠商不為投標」，係使本有意投標廠商，因
    合意結果而不為投標而言，其廠商自不包括原本無意投標之
    廠商在內；又所謂「使廠商不為價格競爭」，係指原本有意
    投標競爭之廠商因合意結果，僅形式參與投標，不為實質之
    價格競爭。本件被告3 人既已協議標金金額，並使甲○○○○、純精小吃部果然未為價格競爭，該犯行顯已產生不為價
    格競爭之結果，是起訴書認被告丁○○、丙○○、乙○○均
    涉犯同法第4項、第6項之未遂行為，尚有未洽，惟被告3人
    所犯法條業經蒞庭檢察官於本院97年1月2日審理時當庭更正
    起訴法條，本於檢察一體原則，應以蒞庭檢察官到庭更正後
    之所犯法條為起訴意旨所認應適用之法條，是本院亦無庸再
    行變更起訴法條，附此敘明。又政府採購法第87條第4項係
    就意圖影響決標價格或獲取不當利益，而以契約、協議或其
    他方式之合意，使廠商不為投標或不為價格之競爭，作為獨
    立處罰之行為態樣，則與同法第3項所謂以其他非法之方法
    ，使開標發生不正確結果罪間，係就合意使廠商不為投標或
    不為價格之競爭所為之不正方法，另為之特別規定，此部分
    要屬法規競合，應依特別法優於普通法之原則，適用較重之
    政府採購法第87條第4項處斷，併此敘明。又被告3人就本案
    協議使廠商不為價格競爭之犯行，均有犯意聯絡及行為分擔
    ，應論以共同正犯。本院審酌被告3人素行、犯罪之動機、
    目的、手段，渠等係為牟取事業之營利生計，一時失慮，誤
    觸刑章，損害政府採購之公平，但尚未實際造成損害，事發
    後均已坦承錯誤，尚具悔意等一切情狀，分別量處如主文所
    示之刑。又被告3人本件犯罪時間係在96年4 月24日以前，
    所犯並符合中華民國九十六年罪犯減刑條例第2條第1項第3
    款之規定，復無該條例第3條規定不得減刑之情形，爰均減
    其宣告刑2分之1，並依該條例第9條之規定，均諭知其減刑
    後易科罰金之折算標準。末查被告3人均未曾因故意犯罪而
    受有期徒刑以上刑之宣告，有臺灣高等法院被告全國前案紀
    錄表3份在卷可按，渠等因短於思慮，致罹刑典，犯後坦承
    犯行，悔意甚殷，被告渠等經此教訓，自當知所警惕，信無
    再犯之虞，本院因認前開宣告之刑以暫不執行為適當，爰併
    宣告緩刑2年，以觀後效，用啟自新。
貳、不受理部分：
一、公訴意旨另以：被告丁○○、丙○○、乙○○既有前述之犯
    罪行為，其為負責人之被告「甲○○○○」、「純精小吃部
    」、「悟饕美食部礁溪分店」，為廠商，依政府採購法第92
    條之規定，自應科以罰金。
二、按刑事責任所謂一事不二罰，係指對於同一犯罪行為，基於
    法秩序之維護與人民權益受剝奪應符比例原則之精神，施以
    法律評價，祇許擇一種刑事處罰為之，並僅能處罰一次，不
    得重複施罰，始合公平正義理念。（最高法院94年度台上字
    第6919號判決意旨參照）。次按已經提起公訴或自訴之案件
    ，而重行起訴者，應諭知不受理之判決，並得不經言詞辯論
    為之，刑事訴訟法第303條第2款、第307條分別定有明文。
    另案件曾經判決確定者，應諭知免訴之判決，並得不經言詞
    辯論為之，刑事訴訟法第302條第1款、第307條定有明文。
    此均係基於判決實體確定力之理論，亦即所謂「一事不再理
    」或「禁止雙重處罰」之原則，此不僅係刑事訴訟法上之原
    則，更係植基於憲法正當法律程序之「禁止雙重危險」原則
    而來。落實於程序法上，即所謂「一事不再理」（禁止重覆
    追訴）；落實於實體法上，即所謂「一事不二罰」（禁止雙
    重處罰）。換言之，此乃憲法及刑事訴訟法上之重要原則。
    再按此一事不再理之原則，關於實質上一罪或裁判上一罪，
    經法院判決確定者，亦均有其適用（最高法院60年台非字第
    77號判例意旨參照）。
三、經查，被告甲○○○○、純精小吃部、悟饕美食部礁溪分店
    均為獨資商號，負責人分別為被告丁○○、丙○○、乙○○
    ，有卷附台東縣政府營利事業登記證1紙、宜蘭縣政府營利
    事業登記證2紙可稽。又被告甲○○○○、純精小吃部、悟
    饕美食部礁溪分店於96年2月1日參與臺灣鐵路管理局餐旅服
    務總所經營池上站月台飯盒叫賣業務標案等情，亦有甲○○○○、純精小吃部及悟饕美食部礁溪分店投標信封、標單、
    營利事業登記證、營業人銷售額與稅額申報書（403）、營
    業稅繳款書、營業稅查定課徵（405）核定稅額繳款書、投
    標廠商印模單、切結書、退還押標金申請單、出席代表授權
    書、96年2月1日交通部臺灣鐵路管理局餐旅服務總所開標紀
    錄、招商經營池上車站月台飯盒叫賣業務招標注意事項、合
    約書等件在卷可按，均可認定。公訴意旨固以臺灣高等法院
    暨所屬法院93年法律座談會刑事類提案第17號研討結果，「
    因認政府採購法第8條之規定：本法所稱「廠商」係指公司
    、合夥、或獨資之工商行號及其他得提供各機關工程、財務
    、勞務之自然人、法人、機關或團體；又依第92條之規定，
    關於「廠商」之處罰對象並未明文排除獨資商號，故獨資商
    號Ａ亦依法併科罰金。（臺灣高等法院92年度上易字第3128
    號判決參照）」，認被告「甲○○○○」、「純精小吃部」
    、「悟饕美食部礁溪分店」，為廠商，依政府採購法第92條
    之規定，自應科以罰金，固非無據。惟按，政府採購法第8
    條關於廠商之立法定義，固然包括公司、合夥及獨資商號，
    然細究第92條之立法理由，係明定「廠商之代表人、代理人
    、受雇人或其他從業人員，因執行業務犯本法之罪者，其所
    屬廠商應連帶受處罰。惟因廠商無法服刑，故採對該法人或
    自然人處以罰金。」，是該條立法目的基於刑事政策之考慮
    ，另就廠商獨立為處以刑罰之規定，要屬兩罰之性質，則於
    獨資商號負責人與獨資商號本具同一性之情況下，若負責人
    因其執行業務行為受有政府採購法相關刑罰之處罰，再就獨
    資商號予科處以罰金之刑，顯就同一行為就同一人為二次處
    罰，而為重複之評價。本件被告丁○○、丙○○、乙○○均
    已就其執行業務之行為，經檢察官提起公訴，並經本院依同
    法第87條第4項為有罪之宣告，業如前述，則若對於具同一
    性之獨資商號即被告甲○○○○、純精小吃部、悟饕美食部
    礁溪分店另行提起公訴，則顯就同一行為重行起訴，而使被
    告丁○○、丙○○、乙○○可能遭受二次刑事處罰之虞，參
    諸上開說明，顯然有違禁止雙重處罰原則，從而，關於該法
    第92條得施以罰金之廠商，依文義解釋觀之，固然包含獨資
    商號，惟應依立法目的解釋及體系解釋，認該條處罰對象於
    廠商為獨資商號時，應限縮於負責人以外之其他代理人、受
    雇人或從業人員於執行業務行為，涉有違反政府採購法之相
    關刑責時，始得依據第92條之規定另對廠商科以罰金，即若
    行為人若為獨資商號之負責人，並因違反政府採購法犯行而
    經起訴後，基於負責人與獨資商號本具同一性之原理，應認
    就檢察官另行起訴獨資商號違反政府採購法第92條部分為重
    行起訴，而諭知不受理之判決。
據上論斷，應依刑事訴訟法第452條、第299條第1項前段、第303
條第2款，政府採購法第87條第4項，刑法第11條前段、第28條、
第41條第1項前段、第74條第1項第1款，中華民國九十六年罪犯
減刑條例第2條第1項第3款、第7條、第9條，判決如主文。
本案經檢察官蕭方舟到庭執行職務
中    華    民    國    97    年    1     月    16    日
                  刑事第十庭    審判長法  官   林春鈴
                                      法  官   林柏泓
                                      法  官   呂煜仁
上正本證明與原本無異。
如不服本判決，應於判決送達後10日內向本院提出上訴狀 (應抄
附繕本)。
                                      書記官   陳泰寧
中    華    民    國    97    年    1     月    17    日
政府採購法第87條
（強迫投標廠商違反本意之處罰）
意圖使廠商不為投標、違反其本意投標，或使得標廠商放棄得標
、得標後轉包或分包，而施強暴、脅迫、藥劑或催眠術者，處1
年以上7年以下有期徒刑，得併科新臺幣3百萬元以下罰金。
犯前項之罪，因而致人於死者，處無期徒刑或7年以上有期徒刑
；致重傷者，處3年以上10年以下有期徒刑，各得併科新臺幣3百
萬元以下罰金。
以詐術或其他非法之方法，使廠商無法投標或開標發生不正確結
果者，處5年以下有期徒刑，得併科新臺幣1百萬元以下罰金。
意圖影響決標價格或獲取不當利益，而以契約、協議或其他方式
之合意，使廠商不為投標或不為價格之競爭者，處6月以上5年以
下有期徒刑，得併科新臺幣1百萬元以下罰金。
意圖影響採購結果或獲取不當利益，而借用他人名義或證件投標
者，處3 年以下有期徒刑，得併科新臺幣 1 百萬元以下罰金。
容許他人借用本人名義或證件參加投標者，亦同。
第 1 項、第 3 項及第 4 項之未遂犯罰之。


司法院資訊處製作；財團法人民間司法改革基金會備份。
